【裁判字號】    97,重訴,165
【裁判日期】    980521
【裁判案由】    履行契約
【裁判全文】
臺灣高雄地方法院民事判決             97年度重訴字第165號
原      告  甲○○
            己○○
共      同
訴訟代理人  郭清寶律師
複代理人    蔡鴻杰律師
            李偉如律師
被      告  戊○○
            維崗建設有限公司
法定代理人  乙○○
共      同
訴訟代理人  林樹根律師
            洪茂松律師
            邱麗妃律師
上列當事人間履行契約事件，本院於民國98年5 月7 日言詞辯論
終結，判決如下：
    主  文
被告於原告給付被告新臺幣壹仟零捌拾伍萬元之同時，被告戊○
○應將坐落高雄縣鳥松鄉○○段第三七五之六地號土地所有權移
轉登記予原告共有、被告維崗建設有限公司應將高雄縣鳥松鄉○
○段第二八四建號建物（即門牌號碼高雄縣鳥松鄉○○路一七０
號房屋）之所有權移轉登記予原告共有。
訴訟費用由被告連帶負擔。
    事實及理由
一、原告主張：坐落高雄縣鳥松鄉○○段第375 之6 地號土地（
    下稱系爭土地）及其上同段第284 建號建物（門牌號碼高雄
    縣鳥松鄉○○路170 號，下稱系爭房屋，與系爭土地下合稱
    系爭房地）分別為被告戊○○及維崗建設有限公司（下稱維
    崗公司）所有，並委託訴外人雄崗建設股份有限公司（下稱
    雄崗公司）代為銷售。雄崗公司復將系爭房地之行銷業務委
    由訴外人蔡銘洲承攬。原告民國96年11月間，經由被告之代
    理人冒名蔡銘洲之賴偉銘（嗣更名為賴奕君，下稱蔡銘洲）
    向被告買受系爭房地，並簽立買賣契約書（下稱系爭買賣契
    約）。原告已依約交付新台幣（下同）215 萬元予被告，其
    中包括定金20萬元（議約斡旋金5 萬元於訂約時轉為定金）
    及15萬元之代書移轉稅賦等費用，96年11月12日交付第一期
    款現金30萬元，及面額150 萬元支票。惟原告準備提出第二
    期款200 萬元及辦理900 萬元貸款之際，被告竟否認系爭買
    賣契約，並稱原告遭蔡銘洲詐騙云云。然蔡銘洲為被告之代
    理人，蔡銘洲以被告名義所為之意思表示，直接對被告發生
    效力。縱蔡銘洲之代理權有限制，被告亦應負表見代理責任
    。是以，被告應履行出賣人之義務，將系爭房地移轉登記予
    原告共有。若原告請求被告將系爭房地移轉登記予被告為無
    理由，因原告已於96年12月26日催告被告於3 日內履行契約
    ，惟被告迄未履行，並拒絕辦理，已構成違約事由，依系爭
    買賣契約第10條約定，被告應將原告已交付之款項215 萬元
    ，於1 星期內加倍返還。又蔡銘洲為被告之債務履行輔助人
    ，蔡銘洲未將原告交付之款項交予被告，被告就蔡銘洲之故
    意或過失，所致原告之損失，亦應負同一責任。則被告應於
    97年1 月7 日給付原告430 萬元及遲延利息。爰依系爭買賣
    契約及民法第224 條之規定，提起本訴。並先位聲明：(一)被
    告戊○○應將系爭土地所有權移轉登記予原告共有。(二)被告
    維崗公司應將系爭房屋所有權移轉登記予原告共有；備位聲
    明：(一)被告應連帶給付原告430 萬元及自97年1 月8 日起至
    清償日止，按年息百分之5 計算之利息。(二)願供擔保聲請宣
    告假執行。
二、被告則以：維崗公司並未授權蔡銘洲簽訂系爭買賣契約，蔡
    銘洲以維崗公司名義與原告簽訂系爭買賣契約，應屬無權代
    理。況且系爭買賣契約書之出賣人欄僅記載系爭房屋所有權
    人即被告維崗公司，並未記載系爭土地所有權人即被告戊○
    ○為出賣人，是原告依系爭買賣契約請求被告戊○○移轉系
    爭土地所有權，顯無理由。又系爭土地及系爭房屋係不同所
    有權客體，並非不可分之標的，被告戊○○並未出賣系爭土
    地，與被告維崗公司是否應負出賣人責任，尚無關聯；另雄
    崗公司與被告維崗公司係不同法人，雄崗公司與蔡銘洲就系
    爭房地雖簽訂「銷售代理契約書」，但被告並未委託蔡銘洲
    代為銷售系爭房地，系爭買賣契約書上「維崗公司」、「乙
    ○○」印章均係蔡銘洲偽造，原告給付之215 萬元亦由蔡銘
    洲收取並私吞，並未交付被告，此均屬蔡銘洲無權代理行為
    ，被告無須負表見代理之責；又依雄崗公司與蔡銘洲簽訂之
    銷售代理契約書第8 條第1 款、第10條約定，蔡銘洲僅有簽
    發預約單之權限，並無簽約之權限。雄崗公司須在蔡銘洲回
    報客戶接洽情形後，才向被告戊○○徵詢確認是否同意出售
    之意見，蔡銘洲私自與原告簽訂系爭買賣契約，被告均不予
    承認。被告維崗公司並未以蔡銘洲為代理人或使用人來履行
    對於原告之任何債務，自無民法第224 條規定之適用。倘若
    原告先位之訴有理由，被告主張同時履行抗辯，原告應再給
    付被告1,085 萬元，然系爭土地及房屋之價金並未分別約明
    ，原告如何對被告履行給付價金義務，亦有疑義等語為抗辯
    ，並聲明：(一)原告之訴駁回；(二)願供擔保聲請宣告免為假執
    行。
三、兩造不爭執事項：
  (一)系爭土地為被告戊○○所有，系爭房屋為被告維崗公司所有
    。
  (二)雄崗公司與蔡銘洲就系爭房地之銷售事宜，於96年9 月20日
    簽訂「銷售代理契約書」，約定代理期限自96年9 月20日起
    至96年12月19日止。
  (三)原告與蔡銘洲於96年11月間簽訂系爭房地買賣契約書，出賣
    人欄僅記載被告維崗公司。
  (四)原告已給付現金65萬元予蔡銘洲，並交付票號：T0000000號
    、發票日96年11月12日、金額150 萬元、受款人維崗公司、
    發票人林育秀之支票予蔡銘洲。
四、兩造爭執事項：
  (一)先位聲明部分：
    1.蔡銘洲是否有權代理被告出售系爭房地？
    2.系爭買賣契約對被告是否發生效力？
    3.被告主張同時履行抗辯有無理由？
  (二)備位聲明部分：原告請求被告給付430 萬元，有無理由？
五、得心證理由：
  (一)蔡銘洲是否有權代理被告出售系爭房地予原告？
  1.按受任人應自己處理委任事務。但經委任人之同意或另有習
    慣或有不得已之事由者，得使第三人代為處理，民法第537
    條定有明文。
  2.原告主張被告授權雄崗公司代為銷售系爭房地，雄崗公司再
    委託蔡銘洲銷售系爭房地，蔡銘洲自有權代理被告銷售系爭
    房地予原告。被告否認之，並以：被告並未委託蔡銘洲銷售
    系爭房地，蔡銘洲無權代理被告出售系爭房地予原告等語為
    辯。
  3.經查：
    (1)被告將系爭房地委託雄崗公司銷售之事實，已據證人即雄
      崗公司董事長特別助理丁○○、雄崗公司總務丙○○到庭
      證述明確（本院卷第293 頁背面、第295 頁）。雄崗公司
      嗣與蔡銘洲簽訂銷售代理契約書，約定蔡銘洲承攬房地產
      即【個案名稱：圓山戀、個案類型：透天別墅、總戶數：
      8 戶餘5 戶】之行銷業務，代理期限自96年9 月20日起至
      96年12月19日止。亦有銷售代理契約書在卷可查（本院卷
      第20至23頁）。觀之銷售代理契約書第4 條第1 項第1款
      ，於委託代理期限內，乙方（即蔡銘洲）負擔全案銷售業
      務所需人員薪資、獎金及管理；甲方（即雄崗公司）負責
      全案廣告費用及配合乙方銷售策略所需以予協助及管理監
      督。銷售代理契約書第9 條第1 項並約定委託期間乙方全
      權負責價位策略及管銷業務。客戶繳交小訂、大訂、簽約
      金時，需全部轉交甲方收執。足見，雄崗公司已將其受被
      告委託處理之銷售系爭房地事務，使蔡銘洲代為處理。且
      依上開銷售代理契約之約定，蔡銘洲全權負責處理價位策
      略及管銷業務，蔡銘洲自有權代理被告出售系爭房地。
    (2)銷售代理契約書第8 條固約定：甲乙雙方同意本契約所指
      乙方之售出，應包括契約有效期間之下列交易：乙方代表
      甲方簽發給購屋者之預約單中，如購屋者另有附加條件時
      ，乙方應誠實告知甲方，須經甲方事先同意並簽認後始生
      效力（若有為上述約定所造成甲方之損失時，則就損失之
      金額全部由乙方負擔）等語。惟依其文義，以「應包括契
      約有效期間之下列交易」，並非僅指蔡銘洲所為之售出行
      為，僅限於簽發預約單。被告此部分抗辯，尚無可採。
    (3)銷售代理契約書第10條雖約定：簽約由甲方指派專人負責
      簽約及信貸之資格審查、送件事宜。然蔡銘洲依銷售代理
      契約所承攬之業務範圍，係全權負責處理價位策略及管銷
      業務，且關於買賣不動產之債權契約，乃非要式行為，若
      雙方就其移轉之不動產及價金業已互相同意，則其買賣契
      約即為成立。蔡銘洲自不因上開約定而欠缺與買受人為買
      賣圓山戀透天別墅之債權行為之代理權。被告此部分辯解
      ，核屬無據。
  4.綜上，蔡銘洲有權代理被告出售系爭房地，應可認定。
  (二)系爭買賣契約對被告是否發生效力？
  1.原告主張蔡銘洲有權代理被告出售系爭房屋予原告，其所為
    之法律行為效力自及於被告，系爭買賣契約書雖僅記載被告
    維崗公司為出賣人，然債權契約不以書面為要件，被告委託
    雄崗公司一併銷售系爭房地，嗣由蔡銘洲向雄崗公司承攬銷
    售業務，蔡銘洲自係代理被告與原告同時就系爭土地及房屋
    成立買賣契約等情，被告均應依系爭買賣契約履行出賣人之
    義務等情，被告否認之，並以：系爭買賣契約書之出賣人欄
    「維崗建設有限公司」、「乙○○」之印章均非真正，且僅
    記載系爭房屋所有權人即被告維崗公司，並未記載系爭土地
    所有權人即被告戊○○為出賣人，是原告依系爭買賣契約請
    求被告戊○○移轉系爭土地所有權，顯無理由。又系爭土地
    及系爭房屋係不同所有權客體，並非不可分之標的，被告戊
    ○○並未出賣系爭土地，與被告維崗公司是否應負出賣人責
    任，尚無關聯等語為辯。
  2.經查：
    (1)原告主張其與蔡銘洲於96年11月間簽訂系爭買賣契約書，
      買賣標的為系爭土地及系爭房屋，價金為1,300 萬元，訂
      約時給付訂金20萬元，餘款第1 次於96年12月12日付180
      萬元、第2 次於同年月27日付200 萬元、銀行貸款900 萬
      元，並提出系爭買賣契約書為其憑據（本院卷第12 頁）
      。被告雖否認系爭契約書上「維崗建設有限公司」及「乙
      ○○」印章之真正，然不爭執系爭契約書係蔡銘洲所為，
      且不動產買賣之債權契約，並非要式行為，如蔡銘洲與原
      告就買賣之不動產及價金已互相同意，買賣契約即為成立
      。系爭買賣契約書上出賣人之印章縱非真正，仍足資作為
      蔡銘洲予原告間合意內容之證明。蔡銘洲既與原告簽訂系
      爭房地買賣契約，且於系爭買賣契約書載明買賣標地及價
      金，足見蔡銘洲已與原告就買賣系爭房地及價金達成合意
      。買賣契約並記載出賣人被告維崗公司，系爭買賣契約關
      於出售房屋部分之效力自對被告維崗公司發生效力。
    (2)代理人雖未以本人名義或明示以本人名義為法律行為，惟
      實際上有代理本人之意思，且為相對人所明知或可得而知
      者，自仍應對本人發生代理之效力，此即所謂之「隱名代
      理」。系爭買賣契約書上之出賣人雖未記載被告戊○○，
      然系爭房地乃被告戊○○與被告維崗公司委託雄崗公司一
      併銷售，且系爭買賣契約書亦已載明系爭土地為買賣之標
      的，蔡銘洲亦有權代理被告戊○○出售系爭土地。參以證
      人丁○○證稱：蔡銘洲曾經成功銷售一戶，當時也是房屋
      、土地一起出售等語（本院卷第294 頁背面）。蔡銘洲與
      原告簽訂買賣契約時，實際上有代理土地所有人之意思，
      應可認定。衡情，系爭房屋座落於系爭土地上，而蔡銘洲
      僅係銷售人員，就蔡銘洲有代理系爭土地及系爭房屋所有
      人一併出售之意思乙節，應為原告可得而知。系爭買賣契
      約書雖未載明被告戊○○為出賣人，然蔡銘洲實際上既有
      代理本人之意思，且為原告所名之，依前述說明，自仍應
      對本人即被告戊○○發生代理之效力。
  3.綜上，蔡銘洲代理被告與原告就系爭房地成立買賣契約，系
    爭買賣契約對被告自均發生代理之效力，被告即應履行出賣
    人之義務。
  (三)被告主張同時履行抗辯有無理由？
  1.按因契約互負債務者，於他方當事人未為對待給付前，得拒
    絕自己之給付。但自己有先為給付之義務者，不在此限。他
    方當事人已為部分之給付時，依其情形，如拒絕自己之給付
    有違背誠實及信用方法者，不得拒絕自己之給付。民法第26
    4 條定有明文。又按稱買賣者，謂當事人約定一方移轉財產
    權於他方，他方支付價金之契約，民法第345 條第1 項訂有
    明文。再按，數人有同一債權，而其給付不可分者，各債權
    人僅得請求向債權人全體為給付，債務人亦僅得向債權人全
    體為給付；債權人相互間，準用第291 條之規定，民法第29
    3 條第1 項、第3 項亦有明文。末按連帶債權人相互間，除
    法律另有規定或契約另有訂定外，應平均分受其利益，民法
    第291 條定有明文。
  2.蔡銘洲代理被告與原告就系爭房地成立買賣契約，原告給付
    價金與被告移轉系爭房地之所有權，應屬對待給付關係。原
    告已交付215 萬予蔡銘洲，蔡銘洲有權代理被告與原告訂立
    系爭房地之買賣契約，其代理被告受領215 萬元，自亦對被
    告發生效力。系爭房地買賣契約總價金為1,300 萬元，扣除
    原告已交付之價金200 萬元及15萬元之代書移轉稅賦等費用
    ，尚應給付買賣價金1,100 萬元，被告僅抗辯系爭房地之買
    賣價金，原告尚應給付1,085 萬元，並行使同時履行抗辯權
    ，自為可採。其抗辯原告應於其移轉系爭房地所有權予原告
    之同時，給付1,085 萬元予被告，洵屬有據。
  3.系爭房地雖屬獨立之不動產，且分屬被告維崗公司、被告戊
    ○○所有，然據證人郭慈璐證稱：被告陳秋約與被告維崗公
    司委託雄崗公司土地及房屋一起銷售等語（本院卷第295 頁
    ）。雄崗公司復將系爭房地之銷售事務交由蔡銘洲承攬，亦
    如前所述。觀之系爭房屋乃座落於系爭土地上之建物，蔡銘
    洲代理被告銷售系爭房地時僅以1,300 萬元之總價出售，尚
    無違一般交易習慣。系爭房地出售時，因未分別約定土地及
    房屋之價金，依前述說明，應認被告對原告有同一之價金債
    權。價金既以土地、房屋一併出售之價格定之，無法區分個
    別應給付之金額，其給付應不可分，依民法第293 條規定，
    原告向全體債權人即被告給付即可。至於被告債權人相互間
    ，則準用民法第291 條之規定，視法律是否另有規定或依被
    告間之契約約定或由被告平均分受，不論如何，均不影響本
    件原告之對待給付之履行。
六、綜上所述，原告先位聲明依據系爭買賣契約請求被告移轉系
    爭房地之所有權予原告共有，為有理由，應予准許。被告行
    使同時履行抗辯權，於法亦屬有據，自應為同時履行之對待
    給付判決。原告先位聲明既有理由，其備位聲明之請求即毋
    庸論述，附此敘明。
七、據上論結，本件原告之訴為有理由，依民事訴訟法第78條、
    第85條第2項，判決如主文。
中    華    民    國    98    年    5     月    21    日
                  民事第三庭    審判長法  官  朱玲瑤
                                      法  官  李嘉益
                                      法  官  陳宛榆
正本係照原本作成。
如不服本判決，應於送達後20日內，向本院提出上訴狀並表明上
訴理由，如於本判決宣示後送達前提起上訴者，應於判決送達後
10日內補提上訴理由書（須附繕本）。
中    華    民    國    98    年    5     月    21    日
                                 書記官  曹德英


司法院資訊處製作；財團法人民間司法改革基金會備份。
